臺灣高等法院民事判決　　　　　　　　　　　九十三年度重上字第三一六號
　　上　訴　人　德寶營造股份有限公司
　　法定代理人　林文隆
　　訴訟代理人　洪堯欽律師
　　複 代理 人　李奇穎
　　上　訴　人　財團法人聖約翰技術學院（原名：財團法人新埔技術學院）
　　法定代理人　楊敦和
　　訴訟代理人　柏有為律師
　　　　　　　　葉建廷律師
右當事人間請求給付工程款事件，兩造對於中華民國九十三年三月十九日臺灣士林地
方法院九十年度重訴字第三八五號第一審判決各自提起上訴，本院於中華民國九十三
年十一月十七日言詞辯論終結，判決如下：
    主      文
兩造上訴均駁回。
第二審訴訟費用由兩造各自負擔。
    事實及理由
一、程序方面：
（一）本件上訴人財團法人聖約翰技術學院（下稱聖約翰技術學院）原名財團法人新
      埔技術學院，自民國九十二年十月十日起更名，有聖約翰技術學院九十三年十
      一月八日之陳報狀、教育部九十二年九月十七日台技（二）字第０９２０１２
      ５８６８Ａ號及同年十月十六日台技（二）字第０９２０１５０９１３號函在
      卷可憑（見本院卷二第九七至一○一頁），合先敘明。
（二）按「民事訴訟法第四百條第二項對經裁判之抵銷數額，既明定有既判力，其因
      該部分判決所生之法律上效力，而受不利益之當事人，就該部分判決，自有上
      訴利益，不受原判決主文形式上為准駁宣示之拘束。」最高法院八十年台上字
      第二九一七號著有判例。本件本訴部分，原審判決認為聖約翰技術學院應給付
      德寶營造股份有限公司（下稱德寶營造公司）工程尾款新台幣（下同）四百萬
      元及追加工程款一百三十萬七千零八元，合計五百三十萬七千零八元，並認聖
      約翰技術學院主張抵銷德寶營造公司之違約金六百萬元部分，為有理由，惟因
      該違約金仍逾德寶營造公司所得請求之上述金額，乃於主文諭知判決駁回德寶
      營造公司之請求，是聖約翰技術學院就此部分形式上雖獲勝訴，然依法抵銷部
      分之數額因有既判力，依前開最高法院判例之旨，聖約翰技術學院因該抵銷而
      受有五百三十萬七千零八元之不利益，就此部分聖約翰技術學院自有上訴之利
      益，不受原判決主文形式上為駁回宣示之拘束，應准其提起本件上訴。
二、上訴人德寶營造公司方面：
（一）本訴部分主張：兩造於八十八年二月間簽訂工程合約（下稱系爭合約），由其
      承攬聖約翰技術學院百齡堂學生活動中心新建工程（下稱系爭工程），該工程
      業已完工多時，並已依約提出工程保固保證本票，惟聖約翰技術學院尚有四百
      萬元之工程尾款尚未支付。又於系爭工程進行中，德寶營造公司尚依聖約翰技
      術學院之指示進行如原判決附表所示各項追加工程，計支出追加工程款一千一
      百二十四萬二千二百零四元，依系爭合約第十四條之約定，其除得請求聖約翰
      技術學院支付未付之尾款四百萬元外，並得請求支付追加工程款一千一百二十
      四萬二千二百零四元，合計聖約翰技術學院應給付之工程款為一千五百二十四
      萬二千二百零四元，及自起訴狀繕本送達翌日起至清償日止，按年息百分之五
      計算之利息。
（二）反訴部分辯以：聖約翰技術學院因預定於八十八年度向教育部提出升格技術學
      院之申請，乃要求其配合得標後儘速施工、趕工，兩造並通謀意思表示將系爭
      合約上完工日期訂為八十八年九月三十日，以符合送審標準。兩造當時明知系
      爭工程確實無法於八十八年九月三十日如期完工，仍為此通謀虛偽意思表示，
      則此完工期限之約定自屬無效。而系爭工程於八十八年十二月中旬前，即已完
      成百分之九十六以上，依系爭工程完工所需工程期間為三百個日曆天，扣除週
      休二日之例假日後，系爭工作之工期應為四百二十日，自八十八年六月三十日
      依法申報開工之日起算四百二十日，完工期限應為八十九年八月二十四日，德
      寶營造公司早於八十九年一月間即實質完工，自未逾期完工。又系爭工程各項
      逾期事由皆非屬可歸責於德寶營造公司，縱認德寶營造公司未依系爭合約於八
      十八年九月三十日如期完工，聖約翰技術學院亦不得對德寶營造公司主張逾期
      罰款。系爭合約違約金之性質乃損害賠償預定額性質之違約金，是縱認德寶營
      造公司確有遲延完工乙事，因使用執照係可歸責於聖約翰技術學院之事由於九
      十年六月五日始行取得，且聖約翰技術學院於九十年六月五日之前，並未因遲
      延完工而受有損害，其自不得請求德寶營造公司給付違約金，如鈞院認德寶營
      造公司應給付該違約金，亦請依民法第二百五十二條規定予以酌減等語。
三、聖約翰技術學院方面：
（一）本訴部分辯以：德寶營造公司於系爭工程進行中，從未依系爭合約所定程序提
      出任何變更工程之請求。且依系爭工程投標須知第十二、十三項之約定，系爭
      工程標單內所列項目、數量僅供參考用，投標廠商仍須自行按圖說詳實計算估
      價，如認尚有遺漏，可於利潤管理費下自行增列額度，數量不符時，可以單價
      調整，但標單數量不得變更，參加投標廠所投之標單以總價為憑，如各項單價
      詳細數目不符或有錯誤，訂約時得標廠商應按本校同意之合理單價調整之。是
      系爭工程係採總價承包，而非實作數量承包，德寶營造公司本應於投標時按圖
      說詳實計算估價，並評估實作數量與原合約工程標單所載數量之可能差異後，
      定出合理之工程總價。再依工程界之慣例，按契約價金總額結算給付，其增加
      之實作數量未達契約所定數量百分之十者，契約價金本即不予調整。是德寶營
      造公司所列如原審判決書附表所示第三、七、八、九、十、十一各項工程，其
      追加數量未達契約所定數量百分之十，德寶營造公司請求給付該工程追加款，
      與工程慣例有違。另上開附表所列第四、五、十三、十四、十八項工程，均屬
      原合約項目，本應由德寶營造公司負責施作，非屬追加工程。附表所列第六、
      十二、十六、二十至二三各項工程支出，則係因可歸責於德寶營造公司之事由
      即工程瑕疵致費用增加，與追加工程無涉。附表所列第一、二項工程，係兩造
      合意之材料變更，不僅與工程追加無關，工程費用亦未增加。至於該附表所示
      第十七、二十四至二十七各項，德寶營造公司未舉證其有支出費用之事實，縱
      有支出，亦與其無關，是德寶營造公司請求之前述追加工程款，洵屬無據。又
      縱認聖約翰技術學院應給付德寶營造公司追加之工程款，其亦得主張以後述之
      逾期違約金抵銷，且系爭合約所約定之逾期違約金屬懲罰性之違約金，以系爭
      工程總價千分之二為上限，並無過高情事，依法自無酌減之必要。
（二）反訴部分主張：依系爭合約第五條第二項第一款、投標須知第十五條、施工說
      明書第一章一般說明１．３．２均規定系爭工程之完工期限為八十八年九月三
      十日，且並無例假日不計算工期之約定，非兩造之通謀虛偽意思表示。然系爭
      工程之實際完工日期即正式完工並取得使用執照為九十年六月五日，經扣除因
      九二一大地震未施工而經聖約翰技術學院同意不計工期之二日外，已逾期達六
      百十一日。德寶營造公司於實際申報竣工日期為八十九年十二月二十八日，是
      縱認未取得污水排放許可係可歸責於己，並以申請使用執照之工作天二十日計
      算，其最快亦僅能在九十年一月十八日取得使用執照，德寶營造公司仍應負責
      九十年一月十八日以前之逾期責任，依此計算，德寶營造公司仍逾期達四百七
      十二日。至德寶營造公司所舉各項應展延工期之事由，縱然屬實，因其並未依
      系爭合約第五條第二項第二款第二目約定之程序申請展期，自不得再為相反之
      主張，則依系爭合約第二十三條第一項及第二項前段之約定，聖約翰技術學院
      自得請求德寶營造公司給付一千九百萬元之違約金，且於扣除聖約翰技術學院
      應給付之四百萬元工程尾款後，德寶營造公司尚應給付聖約翰技術學院一千五
      百萬元及自反訴起訴狀繕本送達翌日起至清償日止，按年息百分之五計算之利
      息。
四、本件本訴部分經原法院判決駁回德寶營造公司之訴；而反訴部分原審則判決德寶
    營造公司應給付聖約翰技術學院六十九萬二千九百九十二元，及自九十一年七月
    十七日起至清償日止，按年息百分之五計算之利息。兩造就其敗訴部分均聲明不
    服，提起上訴。德寶營造公司之聲明為：(一)原判決關於駁回德寶營造公司後開第
    二項及該部分假執行之聲請、暨命德寶營造公司給付聖約翰技術學院六十九萬二
    千九百九十二元及該部分假執行之裁判均廢棄。(二)右開廢棄部分，聖約翰技術學
    院應給付德寶營造公司五百三十萬七千零八元，及自八十九年六月十二日起至清
    償日止，按年息百分之五計算之利息。(三)願供擔保，請准宣告假執行。(四)聖約翰
    技術學院之上訴駁回。聖約翰技術學院之聲明為：本訴部分（德寶營造公司請求
    給付工程款部分）：(一)原判決不利聖約翰技術學院部分廢棄。(二)右廢棄部分，德
    寶營造公司之訴及假執行之聲請均駁回。(三)如受不利益判決，願供擔保，請准宣
    告免為假執行。(四)德寶營造公司之上訴及假執行之聲請均駁回。反訴部分（聖約
    翰技術學院請求違約金部分）：(一)原判決不利聖約翰技術學院部分廢棄。(二)右廢
    棄部分，德寶營造應再給付聖約翰技術學院九百萬元，及自本件反訴起訴狀繕本
    執行。
五、兩造不爭執之事實：
（一）德寶營造公司於八十八年以九千五百萬元（含稅）承攬聖約翰技術學院系爭工
      程，兩造並於同年二月間簽訂系爭合約。
（二）聖約翰技術學院尚未給付德寶營造公司工程尾款四百萬元。
（三）系爭工程之實際取得使用執照日期為九十年六月五日。
（四）上述事實有系爭合約（見原審卷一第七至二四頁）及使用執照（見原審卷一第
      七三頁）可憑，且為兩造所不爭執（見本院卷一第二四八頁之九十三年九月十
      五日準備程序筆錄），堪信此部份之事實為真正。
六、本件經本院於九十三年九月十五日、同年十一月十七日與兩造整理並協議簡化之
    爭點為：（見本院卷一第二四八至二四九頁之準備程序筆錄、卷二第一三二頁之
    言詞辯論筆錄）
（一）兩造是否約定以八十八年九月三十日為系爭工程之完工日？
（二）系爭工程於何時完成全部實體工項？
（三）系爭工程至九十年六月五日完工並取得該使用執照係可歸責於德寶營造公司或
      聖約翰技術學院？
（四）德寶營造公司得否請求延展工期？
（五）系爭工程有無遲延完工？如認有遲延完工，聖約翰技術學院得請求之違約金究
      以若干始為合理？
（六）系爭工程是否為得追加工程款之總價承包？
（七）德寶營造公司得否請求系爭之追加工程款？若認得請求該工程款，則請求之項
      目及數額為何？
（八）聖約翰技術學院得否主張抵銷？如得主張抵銷，其得抵銷之金額若干？
    茲分述如下：
（一）兩造是否約定以八十八年九月三十日為系爭工程之完工日？
  １、德寶營造公司主張：聖約翰技術學院原預計於八十八年度向教育部提出升格技
      術學院之申請，欲以系爭工程增加之樓地板面積坪數併入計算，以符送審條件
      ，因之聖約翰技術學院乃向其表示務必配合施工，且系爭合約之完工日期須訂
      定於八十八年九月三十日，始符合送審標準。德寶營造公司當時雖知系爭工程
      無法於八十八年九月三十日如期完工，惟仍願配合，遂與聖約翰技術學院為通
      謀虛偽意思表示，簽訂系爭合約，並於簽訂系爭合約暨申報開工之相關作業均
      未完成前，即開始動工，依民法第八十七條第一項前段之規定，此通謀虛偽意
      思表示應係無效。又聖約翰技術學院自發包系爭工程之始，即知系爭工程施工
      所需之工期至少需三百日，渠時該工程即使順利於八十八年二月初申報開工並
      開始施作，計算至系爭合約契約所載之同年九月三十日，僅有二百四十日之工
      期，再扣除工程前置準備工作、文書往返及申請開工文件程序等所需之期間，
      僅有二百個工作天左右，益見兩造均明知系爭工程確實無法於九月三十日如期
      完工。再系爭工程完工期限果為系爭合約第五條第二項第一款所約定之八十八
      年九月三十日，則依工程進度計算回溯至八十八年八月三十日，系爭工程應已
      進入完工而將使用執照送件審查之階段，惟當時聖約翰技術學院對於鋁窗顏色
      、磁磚顏色、天花板等工程材料皆未確認，對於申請使用執照前置作業亦無法
      完成，而未提出申請，亦足認兩造之真意確係為配合通過改制，儘速施工而已
      。另聖約翰技術學院對於系爭工程之履約過程有延誤不配合工程進度之行為，
      足見其已放棄八十八年九月三十日完工之意思，其竟於德寶營造公司請求給付
      系爭工程尾款時，主張系爭工程完工日應為八十八年九月三十日，顯有違禁反
      言原則等語。
  ２、聖約翰技術學院辯以：依系爭合約第五條第二項第一款、系爭工程投標須知第
      十五條及施工說明書均明確約定系爭工程之完工期限為八十八年九月三十日，
      兩造既已約定上開日期為系爭工程之完工期限，德寶營造公司即有遵守之義務
      ，其稱兩造僅係約定系爭工程儘速配合完工，上述完工期限之約定為兩造通謀
      虛偽意思表示者，顯與系爭合約之約定不符。又系爭工程之工期係以日曆天計
      算，非以工作天計算，兩造亦無例假日不計算工期之約定，德寶營造公司自有
      遵守系爭合約約定，於上述完工期限前完工之義務等語。
  ３、經查：
    (1)依兩造不爭執之系爭合約第五條第二項第一款、系爭工程投標須知第十五條及
      施工說明書第一章一般說明１．３．２均約定：系爭工程之完工期限為八十八
      年九月三十日（包括取得使用執照），此有系爭工程合約、投標須知及系爭工
      程施工說明書在卷（原審卷一第七頁、第五十四頁、第五十六頁）可按。
    (2)證人即系爭工程之監造人李義雄建築師於原審審理時證稱：「……如果工程一
      切都很順利，本件工程應該可以在八十八年九月三十日之前完工沒問題」等語
      （原審卷二第二四頁之九十一年五月十七日言詞辯論筆錄）。另依台北市建築
      師公會鑑定結果亦認為：「依原合約工程設計內容研判，其工程完工之合理工
      作日數（不含辦理使用執照）約為二四○加減三十天。本工程於八十八年二月
      二十二日開工，如無其他特殊狀況，且承造人與其下游小包溝通良好願意配合
      趕工，應有可能於八十八年九月三十日完工，僅使用執照之取得宜酌加一段時
      程」等語，有台北市建築師公會鑑定報告書乙份可參（該鑑定報告第五頁，證
      物外放）。
    (3)另參酌原審卷附聖約翰技術學院於八十八年十月一日發文德寶營造公司之備忘
      錄載有：「有關貴公司承攬本校百齡堂學生活動中心新建工程，工程期限已於
      八十八年九月三十日到期，有關逾期罰款部分，本校將依合約第二十三條規定
      辦理」等情（原審卷一第二一一頁），足見聖約翰技術學院自始即認八十八年
      九月三十日為系爭工程之完工期限。
  ４、從而，聖約翰技術學院辯以：系爭工程依約應於八十八年九月三十日完工等語
      ，應堪認定。
（二）系爭工程於何時完成全部實體工項？
  １、德寶營造公司主張：其本係配合聖約翰技術學院先行施工。惟申報開工所需檢
      附之核准文件因送審速度緩慢，致系爭工程遲至八十八年六月三十日始申報開
      工。系爭工程結構體部分至八十八年八月十二日，即已施作完成地下一層、地
      上三層，另台北縣政府工務局於八十八年十月二十二日曾派員至系爭工程工地
      進行會勘，當時系爭工程已施作至屋頂版。又系爭工程之裝修部分，關於吸音
      天花板工程於八十八年十一月二十三日申報完工，而於八十八年十二月中旬即
      已完成百分之九十六，至八十九年一月已完成系爭工程之全部工項。又縱如原
      法院之認定其於八十九年三月底尚未完成系爭工程屋頂鋼構改善工程，然此僅
      係德寶營造公司之瑕疵修補責任，與系爭工程是否完工無涉等語。聖約翰技術
      學院則辯以：系爭工程主體結構完成與系爭合約約定之完工期限相距甚遠，依
      系爭工程現場施工紀錄照片所示，於八十九年二月下旬，系爭工程尚有諸多工
      項施作中，而至同年五月底，仍有系爭合約之工項未完成。德寶營造公司主張
      其於八十九年一月即無工程可施作，待聖約翰技術學院提供污水排放許可文件
      以進行使用執照之申請，實係其於施作屋頂鋼結構工程時，因施工品質不良而
      遭聖約翰技術學院及監造人命令停工所致，其係遲至八十九年四月六日始將上
      述缺失改善完畢，如何於八十九年一月間即完成系爭工程之全部工項，德寶營
      造公司上開主張應不足採，系爭工程之竣工時間，應以使用執照申請書記載之
      八十九年十二月二十八日為準等語。
  ２、經查：有關德寶營造公司上述之主張，固據其提出八十八年八月十二日行文台
      北縣政府工務局陳明已施作完成地下一層、地上三層結構體之現況照片及結構
      安全無虞安全證明書之函件影本乙紙、台北縣工務局八十八年十一月二十五日
      陳明系爭工地現場施作至屋頂版之函文影本乙紙、德寶營造公司八十八年十一
      月二十三日函請聖約翰技術學院查驗系爭工程吸音天花板工程之通知影本乙紙
      、德寶營造公司八十八年十二月十三日函稱系爭工程進度已完成百分之九十六
      之函文影本乙紙（原審卷一第一七四至一七八頁）、聖約翰技術學院八十九年
      六月九日通知稱工地現場幾近完成函文影本乙紙（原審卷一第一八○頁）；並
      舉證人即德寶營造公司之承包商鄭燕南證稱：最後收尾的泥水工程在八十八年
      十二月間，是粉刷和貼磁磚，在八十八年十二月間只剩一樓水溝底未收尾，之
      後只剩下驗收後補作的工程，主體結構已達到可以驗收的階段，八十九年元月
      初有到工地去作修補，至八十九年元月底就結束所有工作，未再到工地；證人
      即德寶營造公司之員工劉家興證稱：系爭工程分二部分，一部分是使用執照取
      得前要完工，是在八十八年底、八十九年初作完，大概在八十九年一、二月間
      ，最後都是一些零星的工程等語（原審卷二第六、第十頁之九十一年五月十七
      日言詞辯論筆錄），以及證人即德寶營造公司之承包商林永賢證稱：全部油漆
      工程完成於八十八年十一月等語（見原審卷二第五九頁之九十一年六月二十一
      日言詞辯論筆錄）為證。惟依聖約翰技術學院提出卷附系爭工程施工照片顯示
      ：系爭工程於八十九年二月下旬至五月三十一日止，德寶營造公司之施工鷹架
      尚未拆除，隔音牆仍在施作，踏腳板亦未完工（原審卷二第三三、三四頁），
      又因德寶營造公司施作之屋頂結構工程發生結構安全問題，鑑定單位即台北市
      結構工程工業技師公會係於八十九年元月十七日始出具鑑定報告證實確有疏失
      ，而德寶營造公司所提出之缺失改善計畫則係於八十九年三月二十九日始經監
      造單位完成審查，要求德寶營造公司儘速施工等情，有前開公會八十九年元月
      十七日鑑定報告書節本影本乙份（原審卷二第八四至八六頁）、李義雄建築師
      事務所八十九年三月二十九日函文影本乙紙（原審卷二第八七頁）為據，足認
      德寶營造公司遲至八十九年三月底尚未完成系爭工程屋頂鋼構改善工程，則德
      寶營造公司主張：系爭工程已於八十九年元月全部完工等語，即無足採。再依
      德寶營造公司於使用執照申請書內自行填載之竣工日期為八十九年十二月二十
      八日乙節，有使用執照申請書影本乙紙在卷（原審卷一第一四○頁）為證，德
      寶營造公司前揭舉證既未能證明系爭工程確已於八十九年元月即全部竣工，已
      如前述，則聖約翰技術學院抗辯：系爭工程實際竣工時間，應以德寶營造公司
      自行填載於使用執照申請書之八十九年十二月二十八日為準，即堪採取。
（三）系爭工程至九十年六月五日完工並取得該使用執照係可歸責於德寶營造公司或
      聖約翰技術學院？
  １、德寶營造公司主張：聖約翰技術學院於八十七年十二月七日取得系爭工程之建
      造執照，其中加註事項中載明於完工後依下水道法施行細則第五條規定報請完
      工查驗，經驗收合格後，始得核發使用執照，故其於取得建造執照之時即知須
      取得污水排放許可，始得核發使用執照。德寶營造公司為及時取得使用執照，
      多次促請聖約翰技術學院儘速提供污水排放許可等相關文件，以配合辦理申請
      使用執照，其卻遲至九十年五月十七日始取得污水排放許可，致德寶營造公司
      未能如期取得使用執照，實可歸責於聖約翰技術學院等語。聖約翰技術學院辯
      以：依系爭合約第五條第二項第一款之約定，系爭工程應於八十八年九月三十
      日完工並取得使用執照，惟系爭工程確遲至九十年六月五日正式完工並取得使
      用執照。依建築法第七十條第一項及台灣省建築管理規則第十三條之規定可知
      ，建築工程必待竣工後，始有申請使用執照之可能。德寶營造公司遲至八十九
      年四月六日始就系爭工程屋頂鋼結構工程部分之缺失改善完畢，並於同年九月
      二十日始完成補辦勘驗之程序，系爭工程之竣工日期為八十九年十二月二十八
      日，聖約翰技術學院於同年十一月八日即申請污水暫時排放許可，顯無延誤德
      寶營造公司使用執照之申請，系爭工程遲至九十年六月五日始取得使用執照，
      係可歸責於德寶營造公司之事由等語。
  ２、經查：
    (1)依系爭合約第五條第二項第一款、系爭工程投標須知第十五條及施工說明書一
      般說明１˙３．２之約定，系爭工程之完成係指完成全部工項並取得使用執照
      ，完工期限為八十八年九月三十日；而系爭工程實際完工日期八十九年十二月
      二十八日，取得使用執照日期為九十年六月五日，均已如前述。
    (2)聖約翰技術學院對申請系爭工程使用執照時須提出污水排放許可、及其至九十
      年五月十七日始取得污水排放許可等情，並不爭執（見原審卷一第九五至九六
      頁之九十一年三月八日言詞辯論筆錄）。惟系爭工程之完成係指完成全部工項
      並取得使用執照，其日期為八十八年九月三十日，而取得使用執照日期為九十
      年六月五日，扣除九二一大地震未施工，聖約翰技術學院同意不計工期之二日
      外，系爭工程計遲延六百十一日，此遲延六百十一日之可歸責性，本院認：
      有關系爭工程變更及追加部分，依台北市建築師公會鑑定結果認為：「依原合
      約工程設計內容研判，其工程完工之合理工作日數（不含辦理使用執照）約為
      二四○加減三十天，已如上開（一）所述，而有關系爭工程之追加變更係依聖
      約翰技術學院指示所為（詳如後述），則因此造成之工程遲延即三十日自應認
      非可歸責於德寶營造公司。另德寶營造公司實際竣工之日（八十九年十二月
      二十八日）至聖約翰技術學院取得污水排放許可（九十年五月十七日）之期間
      ，因渠時德寶營造公司就系爭工程之實體工項已全部完成，該段期間之遲延，
      應非可歸責於德寶營造公司，據此計算，聖約翰技術學院因延誤取得污水排放
      許可，而非可歸責德寶營造公司造成工程延遲日數應為一百四十日。至聖約翰
      技術學院取得污水排放許可（九十年五月十七日）迄取得使用執照（九十年六
      月五日）之期間，因系爭契約約定所謂完工之意義係指完成全部工項並取得使
      用執照，是該段期間自不應認係可歸責於聖約翰技術學院，併此敘明。
  ３、綜上，德寶營造公司遲延工期之六百十一日，其中有一百七十日（上述三十日
      加一百四十日）之遲延係可歸責於聖約翰技術學院。其餘遲延之工期（四百四
      十一日），則屬可歸責於德寶營造公司（德寶營造公司不得請求延展工期部分
      ，詳後述）。
（四）德寶營造公司得否請求延展工期？
  １、德寶營造公司主張：其於八十八年四月初即送請確認之鋁窗顏色，聖約翰技術
      學院遲延至八十八年五月二十五日始行選定，致延遲工期四十九日，其早於八
      十八年七月初即將吸音天花板相關資料送請聖約翰技術學院審核，聖約翰技術
      學院遲至八十八年八月十五日始確認材料廠商，且係自國外進口材料為等待該
      材料進口，延遲工期五十六日；另整修工程中外牆磁磚顏色，其亦於八十八年
      五月十一日請求聖約翰技術學院儘速決定，聖約翰技術學院亦遲至同年七月二
      十三日始決定，嚴重影響工程進度，自同年七月十七日至八月十日，計應展延
      工期二十五日等情，固據其提出記錄德寶營造公司請求聖約翰技術學院儘速確
      認鋁窗、磁磚顏色及吸音板承包商之工務會議記錄影本（原審卷一第一八二至
      一八五頁）為憑。然德寶營造公司並未就聖約翰技術學院應配合確認前開項目
      之合理時間及其與工程延遲之因果關係各節，舉證以實其說，且聖約翰技術學
      院抗辯：於德寶營造公司送請其選定顏色及材料之時，德寶營造公司之施工進
      度均尚未到達裝設鋁窗及鋪貼磁磚之程度；另有關外牆磁磚施作部分，係因德
      寶營造公司未依約提出施工計畫書，即逕行施工，致造成工程品質低劣及無法
      施作等問題乙節，亦據其提出施工照片影本數幀（原審卷二第四六至五五頁）
      ，以及系爭工程監造人李義雄八十八年十月十四日致德寶營造公司函文影本乙
      紙（原審卷一第二一七頁）為據。則德寶營造公司主張：上開情形應延展工期
      四十九日、五十六日及二十五日等語，即屬無據。
  ２、德寶營造公司主張：於八十八年三月七日至同年月二十六日因聖約翰技術學院
      無法配合辦理申報開工，致下包廠商不敢出土，經其協調保證後，始行施工，
      其工期應展延二十日等情，雖據其提出記載：開工手續無法完成，因此影響土
      方小包出土意願，營造廠商目前願意配合先行施工，並要求小包施作等語之八
      十八年三月二十三日工務會議記錄影本乙紙（原審卷一第六九頁）為證。然德
      寶營造公司對其所主張遲延工期之日數並未舉證以實其說。且依系爭工程合約
      第五條第一項約定：「乙方（即德寶營造公司）須於簽約合約之日起十日內正
      式開工」等語（原審卷一第七頁）甚明。德寶營造公司並陳稱：「雙方係基於
      互信和善意簽約，在還未得到主管機關許可我們就開工了，在聖約翰技術學院
      許可下就開工了，我們願意盡量做」等語（見原審卷一第九五頁之九十一年三
      月八日言詞辯論筆錄）。足見德寶營造公司於未依法申報開工之情況即已進場
      施作。是自難能認系爭工程未依法申報開工乙節，與德寶營造公司之下包廠商
      是否如期進場施作乙節，有何因果關係，則德寶營造公司上述之主張，亦乏所
      據。
  ３、德寶營造公司主張：於八十八年五月二十七日、二十八日施作二樓版追加整體
      粉光工程時，遇大雨無法施作而停工，得請求展期三日等語，並提出八十八年
      及八十九年淡水氣象站逐日雨量資料表影本二紙（原審卷一第一八六至一八七
      頁）為證。然此為聖約翰技術學院所否認；且德寶營造公司並未就前揭雨量資
      料表所載之降雨量如何致系爭工程無法進行、並致全部工程進度遲延各節舉證
      ，其上述主張，自無可採。
  ４、德寶營造公司主張：結構工程部分之鋼骨屋架工程，於屋架焊接裝造完成後，
      已經兩造進行檢驗無誤，然於八十八年八月六日運至工地進行組裝時，聖約翰
      技術學院竟以鋼骨屋架部分焊接不良為由，要求其暫時停工，並延至八十八年
      九月三日始召開相關會議，影響工程進度計有三十六日等語，並提出工務會議
      記錄五紙（原審卷一第一八九至一九三頁）為證。然德寶營造公司於施作屋頂
      鋼構工程時，確因施工品質不良，影響結構安全乙節，已經台北市結構工程工
      業技師公會現場勘查認定屬實，有台北市結構工程工業技師公會鑑定報告節本
      及現場照片（原審卷二第八四至八六頁、第一六五至一八五頁）、八十八年八
      月十九日備忘錄、李義雄建築師事務所八十八年八月十九日備忘錄影本（原審
      卷一第二一八至二一九頁）等件在卷為證，且據證人即德寶營造公司之屋頂鋼
      構工程承包商朱漢三於原審審理時亦證稱：是有一些瑕疵沒有錯，在鑑定之後
      相關缺失都已經修補等語（見原審卷二第一一一、一一二頁之九十一年七月十
      六日言詞辯論筆錄）。是聖約翰技術學院依系爭工程合約第二十一條第二款之
      約定，基於結構安全計而要求德寶營造公司停工配合改善，自無違失可言。則
      德寶營造公司上述之主張，自亦無理由。
  ５、此外，依系爭合約第五條第二項第一、二款約定：「如因工程變更致增加工作
      超過本合約所訂工作量時，乙方（即德寶營造公司）須於原因發生十日內提出
      所需增加之工期，由甲乙雙方根據合約第二十條及二十一條規定另議」、「如
      因人力不可抗拒之天災人禍，或歸責甲方（即聖約翰技術學院）之原因影響工
      期時，乙方須於原因發生十日內提出工程延期申請單，其天數須經建築師轉送
      甲方核定」；另上開合約第二十條、第二十一條亦約定：「．．．．或因變更
      計工作天數，或展延工作天數」、「本工程施工期間如有因人力不可抗拒而發
      生之事故、甲方要求全部或局部停工、因變更設計或工程數量增加、甲方應辦
      事項未辦妥，或其他歸責於甲方之原因、相關工程之延誤而影響本工程之工程
      進度及其他由乙方申請甲方核准者而影響工期，確非乙方之過失所致者，乙方
      得於事發當時按實申請展延工期，由甲方核定延期天數」（原審卷一第七、第
      十五至十六頁）之內容以觀，堪認如認有展延工期之必要，即應依前揭約定向
      聖約翰技術學院提出申請並經核定，始發生展延工期之效果。惟德寶營造公司
      於系爭工程進行中，從未依前揭約定向聖約翰技術學院提出展延工期之申請，
      此為德寶營造公司所不爭執。是德寶營造公司上述有關系爭工程工期應予展延
      之主張，亦顯屬無據。
（五）系爭工程有無遲延完工？如認有遲延完工，聖約翰技術學院得請求之違約金究
      以若干始為合理？
  １、如上所述，系爭工程扣除九二一大地震不計工期之二日，德寶營造公司遲延完
      工之工期有六百十一日，其中有一百七十日（上述三十日加一百四十日）之遲
      延係可歸責於聖約翰技術學院，其餘之四百四十一日，屬可歸責於德寶營造公
      司，且德寶營造公司亦不得請求延展工期者，從而，系爭工程，德寶營造公司
      遲延完工之日數總計為四百四十一日。
  ２、德寶營造公司主張：系爭合約第二十三條係使用賠償二字約定逾期賠償，系爭
      合約既未特別約定為懲罰性違約金，顯見系爭合約逾期違約金之性質，為損害
      賠償預定額之違約金。又損害賠償預定額違約金之約定，僅係免除債權人舉證
      責任而已，仍須因債務人之遲延，造成債權人有受損害之可能始得請求之。系
      爭工程遲至九十年六月五日始取得使用執照，又建物取得使用執照後，始能使
      用，縱德寶營造公司遲至八十九年十二月始完成系爭工程，聖約翰技術學院於
      九十年六月五日前，仍不得使用建物，顯見其於九十年六月五日前，未因遲延
      完工而有任何因不得使用建物而受損之可能等語。聖約翰技術學院辯以：德寶
      營造公司逾期完工六百十一日，依系爭合約第四條、第二十三條第一項及第二
      項前段之約定，逾期完工一日之違約金為十九萬元，其共計應給付違約金一千
      九百萬元。縱認有德寶營造公司所主張遲延取得使用執照之事由，其亦僅得申
      請展延一百三十九日之工期（自九十年一月十八日至同年六月五日），其仍逾
      期四百七十二日，遠逾系爭合約約定逾期違約金罰款上限之一百日，德寶營造
      公司仍應給付聖約翰技術學院一千九百萬元之違約金。另系爭合約之違約金性
      質為懲罰性違約金，德寶營造主張聖約翰技術學院並無受有損害之可能，而不
      得請求其給付違約金，顯與本件違約金之性質相違。再系爭合約第二十三條第
      一項及第二項前段之約定，就目前社會經濟活動對於遲延違約金之一般水準而
      言，已屬偏低，並無違約金過高之問題。縱認兩造約定之違約金過高，亦應考
      量聖約翰技術學院所受之實際損害及因系爭工程完工所得享有之預期利益，而
      非如原法院酌減為六百萬元等語。查：
    (1)按「當事人得約定債務人於債務不履行時，應支付違約金。違約金，除當事人
      另有訂定外，視為因不履行而生損害之賠償總額。其約定如債務人不於適當時
      期或不依適當方法履行債務時，即須支付違約金者，債權人除得請求履行債務
      外，違約金視為因不於適當時期或不依適當方法履行債務所生損害之賠償總額
      。」民法第二百五十條第一、二項分別定有明文。系爭工程合約第二十三條約
      定：「本工程如因歸責於乙方（即德寶營造公司）之原因未能於規定工期完工
      ，則視為逾期，即日起，每逾一日，乙方賠償相當工程造價千分之二金額之違
      約金」等語（原審卷一第十六頁），並未明文約定係屬懲罰性違約金性質，則
      揆諸上開條文規定之旨，性質上應認係損害賠償預定性性質之違約金。
    (2)次按約定之違約金額過高者，法院得減至相當之數額，民法第二百五十二條定
      有明文。又金額是否相當，須依一般客觀事實，社會經濟狀況、當事人所受損
      害情形，及債務人若能如期履行債務時，債權人可得享受之一切利益，為斟酌
      之標準（最高法院四十九年台上字第八○七號判例、五十一年台上字第一九號
      判例參照）。系爭工程合約有關逾期違約金之金額，每逾一日即由德寶營造公
      司賠償工程總價千分之二、並以工程造價百分之二十為最高賠償上限之約定，
      爰經本院斟酌系爭工程如期完成之時效性、德寶營造公司遲延工期之原因、系
      爭工程之使用目的、系爭工程未完成，聖約翰技術學院所受之損害，暨完成時
      其得享受之一切利益，及社會經濟狀況（例如：租金之行情）等一切情狀，認
      聖約翰技術學院所得請求之逾期違約金，應酌減為六百萬元，始為允當。
（六）系爭工程是否為得追加工程款之總價承包？
  １、德寶營造公司主張：系爭工程係屬可追加工程款之總價承包契約。而聖約翰技
      術學院則辯以：依系爭合約第六條第五項、系爭工程投標須知第十二項、第十
      三項及第十八項之約定，系爭工程係屬總價承包之性質，非依實作數量計算工
      程款。
  ２、查依卷附系爭合約第十四條第一項第一款、第三款約定：「甲（即聖約翰技術
      學院）對本工程有隨時更改或增減之權」；「本工程如有需要變更設計，一經
      甲方或建築師通知，乙方（即德寶營造公司）應即照辦，不得異議，其增減金
      額按增減數量與合約所附之單價計算，如有新增項目，其單價另議，如增減數
      量超過原訂數量之百分之二十時，其超過部分之單價得另議之，但僅修改式樣
      或零星之處，或者慣例所不缺少者，雖圖樣及施工說明書未經載明，乙方應做
      ，不得推諉或另索造價。」（原審卷一第十二至十三頁），核該約定文義，堪
      認兩造於簽約時已合意聖約翰技術學院仍得隨時對工程指示加以變更，且於變
      更工程後，工程價額仍得以增減；至於所增減之工程項目如係原合約所有者，
      其增減之金額原則上依合約所附之單價計算，如增減之數量超過原訂數量百分
      之二十時，其超過部分並得另行議價；另如增減之工程屬新增項目者，其單價
      則由兩造另議之；惟無論所增減之工程係原約定或新增項目，如僅係修改樣式
      或零星之處，或係依慣例所不可少者，雖圖樣及施工說明書未經載明，德寶營
      造公司仍應施工而不得要求增加工程價款甚明。兩造就工程數量設計之變更及
      增減計價方式，既有如上之約定，自堪認系爭工程係屬可追加工程款之總價承
      包契約。
（七）德寶營造公司得否請求系爭之追加工程款？若認得請求該工程款，則請求之項
      目及數額為何？
      系爭工程係屬可追加工程款之總價承包，已如上述，茲就德寶營造公司主張如
      原審判決書附表所列各項費用是否符合前開追加工程款請求之標準及金額，依
      台北市建築師公會以九十二年七月七日九二（十三）鑑字第０三一三號函、九
      十二年十二月三十一日九二（十三）鑑字第一０一三號函檢送之鑑定報告書及
      補充鑑定報告書（證物均外放），分別論述如后：
  １、原審判決書附表第一項：外牆四．五×四．五磁磚變更：
      德寶營造公司主張：系爭工程合約原約定外牆粉刷貼十×十方塊磚，惟經聖約
      翰技術學院術通知變更改貼四．五×四．五馬賽克等情，為聖約翰技術學院所
      不爭執，堪認此項工程變更確係聖約翰技術學院術指示無疑。惟德寶營造公司
      主張：變更後價額增加五十三萬三千五百零八元乙節，則為聖約翰技術學院所
      否認，並抗辯：工程材料變更後，工程費用反而降低，並無追加工程款可言。
      然有關本工程項目變更後之合理價格確較原設計工程價格為高，其價差約為每
      平方公尺一百八十元乙節，已載明於卷附台北市建築師公會鑑定報告書第五頁
      。而依卷附工程標單所示（原審卷一第一四五至一四七頁），系爭工程之外牆
      總面積為三千六百十七平方公尺，是變更後之工程價差應為六十五萬一千零六
      十元。則德寶營造公司主張：此工程項目之追加款為五十三萬三千五百零八元
      等語，應堪採信。
  ２、原審判決書附表第二項：二樓地坪石材拼花：
      德寶營造公司雖主張：此工程項目係聖約翰技術學院所同意之材料變更等語；
      惟有關此工程項目係因德寶營造公司要求變更工程材料，經聖約翰技術學院明
      示須德寶營造公司同意吸收變更後增加之費用，始同意變更等情，已據聖約翰
      技術學院提出八十八年十二月十四日工務會議記錄影本乙紙（原審卷一第一五
      ○至一五一頁）為證。足認德寶營造公司於進行工程材料之變更時，兩造已合
      意此項工程變更所致追加款，應由德寶營造公司自行負擔無疑，則德寶營造公
      司主張此項因變更工程後之價差十三萬二千七百四十二元，應由聖約翰技術學
      院給付，自屬無據。
  ３、原審判決書附表第三項：二樓舞台堅木地板：
      有關此工程項目之施作數量，確較原訂工程數量增加一百二十六平方公尺，且
      據鑑定機關依原合約項目單價即三千元計算結果，所增加之價款應為三十七萬
      八千元等情，已載明於卷附鑑定報告書第四頁。是德寶營造公司主張：此項工
      程數量確有變更，聖約翰技術學院應負擔工程追加款二十六萬七千元等語，洵
      屬有據。
  ４、原審判決書附表第四項：南北側天溝吸音天花板：
      聖約翰技術學院雖辯以：系爭工程乃原合約範圍內之工程，然此項工程確係工
      程圖說所未記載乙節，已據證人即系爭工程監造建築師李義雄證述屬實（見原
      審卷二第二十、二十一頁之九十一年五月十七日言詞辯論筆錄）。且依台北市
      建築師公會鑑定意見明示：此項工程確非屬工程慣例所不可缺少，工程圖說或
      施工說明書應載明等情，亦有台北市建築師公會鑑定報告書第四頁可據。是聖
      約翰技術學院應自負擔此部分追加工程款。又此項工程項目為原合約單價所有
      ，參酌前揭說明，自應參照合約單價即以每平方公尺一千三百四十元計算工程
      款。經台北市建築師公會鑑定計算結果，所增加之工程追加款應為十二萬七千
      三百元等情，有卷附補充鑑定報告書第三頁可憑。則德寶營造公司就此工程項
      目請求工程追加款十萬七千二百元，自應准許。
  ５、原審判決書附表第五項：西北側圍籬下方埋排水管：
      德寶營造公司主張：此項工程為原設計所無，經聖約翰技術學院通知始追加施
      作之工程項目乙節，雖為聖約翰技術學院所否認，並抗辯：因原工程設計圖說
      已載明污水須流至公共排水溝，則德寶營造公司依約自應施作該區之排水涵管
      等語。然此項工程於工程圖說內確無記載乙節，已據證人李義雄證述在卷（見
      原審卷二第十二頁之九十一年五月十七日言詞辯論筆錄），上開鑑定報告書第
      四頁亦載明：此工程項目並非工程慣例所不可缺少等語甚明。則德寶營造公司
      主張：聖約翰技術學院應負擔此項工程追加款等語，自堪採取。又此項目工程
      乃原合約單價所有，經鑑定機關計算結果，所增加之金額為二萬三千二百元乙
      節，亦有補充鑑定報告書第三頁可稽。是德寶營造公司請求此項工程追加款於
      二萬三千二百元之範圍內，為有理由，逾此部分，因與合約約定計價方式相悖
      ，不應准許。
  ６、原審判決書附表第六項：二樓籃球場內牆一比三水泥砂漿打底：
      德寶營造公司主張：此項工程於原設計圖中僅稱「粉刷」，經徵得聖約翰技術
      學院同意後，始以新型工法施工，惟聖約翰技術學院仍要求德寶營造公司依原
      出十四萬四千元，應由聖約翰技術學院負擔等語。惟據證人李義雄已證稱：有
      關德寶營造公司改變施工方式，並未徵詢伊意見，該工項以系統模板施工亦可
      以作，但要施作得當，模板要乾淨，砂漿材質控制得當始可；然聖約翰技術學
      院實際施工結果不好，應該是施工單位控制管理不當所致，伊認為校方即聖約
      翰技術學院要求全部重作沒有錯，要全部重作才能作到最好等語明確（見原審
      卷二第十四頁之九十一年五月十七日言詞辯論筆錄）。堪認德寶營造公司此項
      費用支出，係因工作品質瑕疵始經指示依約重行施作無疑。按依系爭工程合約
      第二十九條第二項規定：「建築師如發現乙方（即德寶營造公司）工作品質不
      符本契約規定，．．．．，得指示乙方限期改善，或將不符部分拆除重做，．
      ．．．，乙方不得藉要求延期或補償」甚明；則聖約翰技術學院抗辯：德寶營
      造公司縱因而增加支出此項工程費用，亦不得請求聖約翰技術學院給付等語，
      即堪憑採。
  ７、原審判決書附表第七項： ４０００ＰＳＩ混凝土：
      查此項工程經鑑定結果，其數量已超出原合約數量一百二十六平方公尺，經依
      合約單價計算，所增加之工程款為二十三萬三千一百元等情，有鑑定報告書第
      四頁可稽。足認此項工程數量已有變更無疑。是德寶營造公司請求此項追加工
      程款於二十三萬三千一百元之範圍內，為有理由，逾此部分，即屬無據。
  ８、原審判決書附表第八項、第九項及第十項：＃五以下鋼筋、普通模板、及外牆
      一比三粉刷貼四．五×四．五特殊色磁磚：
      查前開三項工程數量經鑑定結果，均未超過原工程合約原訂數量等情，有鑑定
      報告書第四頁可憑。是德寶營造公司主張：聖約翰技術學院應負擔此三項工程
      款九十三萬六千一百六十元、六十五萬九千七百五十元及十八萬零五百六十五
      元云云，均乏所據。
  ９、原審判決書附表第十一項：二樓牆面一比三水泥粉光：
      查依上開鑑定機關鑑定結果，此項工程實際施作數量為六百七十四平方公尺，
      惟於原工程合約內並未記載此工程項目及數量等情，有鑑定報告書第四頁可稽
      。是此項工程應屬追加工程乙節，可堪認定。而其工程款經鑑定機關依市場行
      情及合約內相關項目審酌計算結果，認其合理市價為十六萬八千五百元，亦有
      補充鑑定報告書第二頁足據。是德寶營造公司主張：此項工程追加款八萬元，
      並據以向聖約翰技術學院請求給付上開金額，即屬有據。
  １０、原審判決書附表第十二項：南側擋土牆後方埋排水涵管：
      經查此項工程為原合約工程所無，經聖約翰技術學院指示而施作等情，固為聖
      約翰技術學院所不爭執，惟德寶營造公司主張：為此支出工程款八萬六千二百
      九十二元，應由聖約翰技術學院給付，則為聖約翰技術學院否認，其除抗辯：
      此工程係德寶營造公司於施作南側擋土牆時，以明挖工法施作致毀損鄰地灌溉
      明渠所作之替代措施等語外；並舉證人即聖約翰技術學院總務人員曹傑尊於原
      審審理時到庭證述明確（見原審卷二第十六頁之九十一年五月十七日言詞辯論
      筆錄），且證人即德寶營造公司員工劉家興亦證稱：因原排水溝為一老舊水溝
      ，確實有堵塞的情形發生，也有農夫來抗議，我們馬上用抽水機處理，惟聖約
      翰技術學院要求要作涵管等語屬實（見原審卷二第十六頁前開之言詞辯論筆錄
      ）。則此項工程確係因德寶營造公司工程施作時發生公共設施損毀，始進行之
      修復工程乙節，應堪認定。是聖約翰技術學院抗辯：此部分支出應由德寶營造
      公司依系爭合約第十六條之規定，負責修復賠償，並負擔一切費用等語，洵屬
      有據。從而，德寶營造公司請求聖約翰技術學院負擔此部分費用，即無理由。
  、原審判決書附表第十三項：空間桁架天溝：
      有關此項工程於工程圖說雖有示意，然於單價分析表無此部分價金，應屬合約
      漏列之項目乙節，已經鑑定機關陳明鑑定意見於補充鑑定報告書第三頁屬實。
      且據上開鑑定意見所示：此項工程非屬慣例所不可缺少等語，亦有鑑定報告書
      為據。則德寶營造公司主張：此項工程追加款應由聖約翰技術學院負擔等語，
      即無不合。又經鑑定機關以合理市價計算結果，此項工程款應為四萬二千元等
      情，亦已載明於補充鑑定報告書第三頁內甚明。是德寶營造公司請求此項追加
      工程款於四萬二千元之範圍內，洵屬有據，逾此部分之請求，則不應允許。
  、原審判決書附表第十四項：二樓籃球場地坪整體粉光：
      德寶營造公司雖主張：此為原合約工程所無，經聖約翰技術學院指示而施作，
      支出工程款六萬零九百三十九元，應由聖約翰技術學院給付等語，然此已為聖
      約翰技術學院否認，並抗辯：此乃原合約範圍內之工程等語。查德寶營造公司
      對其前揭主張及所支出之費用若干，既未能舉證證明之；是其請求聖約翰技術
      學院負擔此部分費用，自乏依據。
  、原審判決書附表第十五項：廁所隔間搗擺：
      德寶營造公司主張：於工程議價之初，曾向聖約翰技術學院表示此部分原工程
      已欣然同意，然於其材料送審時，卻遭建築師以與原設計不符而拒絕，德寶營
      造公司乃再行耗費較高之成本購買與原設計相符之材料施作，致生差價二十五
      萬元，應由聖約翰技術學院負擔等語。然據證人李義雄於原審審理時證稱：施
      工單位並未拿美耐板替代材料給我們看，我們要求依圖施作，德寶營造公司所
      提出之材料與原設計之樹脂板不能算是同級品，效果也不同，樹脂板好很多等
      語（見原審卷二第二十二頁之九十一年五月十七日言詞辯論筆錄）。則聖約翰
      技術學院抗辯：德寶營造公司所提出者非屬合約同級品，因而要求依合約施作
      ，德寶營造公司自未能要求其負擔價差等語，洵屬有據，德寶營造公司此部分
      之請求，自無理由。
  、原審判決書附表第十六項：韻律、武術、階梯教室粉光油漆：
      德寶營造公司主張：此項工程並非原合約工程範圍，係依聖約翰技術學院指示
      施作粉刷，工程費用二十四萬四千元，應由聖約翰技術學院給付等語；亦為聖
      約翰技術學院否認，並抗辯：因德寶營造公司管理作業失誤，未告知協力廠商
      作業範圍，致協力廠商錯將部分應施作明鏡、防撞護墊、吸音板及壁布之牆面
      自行上漆，所致增加費用，應由其自行負擔等語。據證人即系爭工程下包商鄭
      燕南於原審審理時證稱：確實知悉前揭教室之牆面有一部分係不須粉刷，是地
      皮要作披土而不必粉刷，至於披土則係原合約之範圍等語屬實（見原審卷二第
      七至八頁之九十一年五月十七日言詞辯論筆錄）；證人曹傑尊亦證稱：對於指
      示上開承包商進行粉刷工作，並沒有印象等語（見原審卷二第九頁之前開言詞
      辯筆錄）。則德寶營造公司請求聖約翰技術學院給付此項工程費用，自屬無據
      。
  、原審判決書附表第十七項、第十八項：補辦鑑定及罰款鑽心打石修補費用，以
      及一樓牆面與水溝交接地坪清理土壤夯實：
      按工程動工前，須先向主管機關申報開工，如擅自先行施工，必須補辦勘驗鑑
      定及罰款，此項手續及所須費用除另有約定者外，一般由承造人自行處理，至
      於打石修補費用係屬工程施工慣例，一樓牆面與水溝交接地坪清理土壤夯實則
      為慣例所不可少者等情，均經鑑定機關表示意見並載明於鑑定報告書內第四至
      五頁甚明。查德寶營造公司雖主張：其為配合聖約翰技術學院於向主管機關申
      報開工前，即行動工，嗣後遭主管機關罰款及補勘驗之相關費用計四十七萬一
      千元，應由聖約翰技術學院負擔等語；然德寶營造公司就此部分除提出卷附八
      十九年九月二十日繳納二十一萬元之罰鍰繳款書影本乙紙（原審卷一第二二八
      頁）外，對其餘補辦費用支出均未提出單據證明之；且衡諸所請求補辦定費用
      及罰款既與工程變更及追加無關；兩造就系爭工程合約內確未對相關補辦鑑定
      費用及罰款之負擔為約定乙節，復未爭執。則依前揭說明，此部分費用自不得
      請求聖約翰技術學院負擔。另打石費用及一樓牆面與水溝交接地坪清理土壤夯
      實之工程，確為屬施工慣例所需乙節，已如前述；則依系爭工程合約第十四條
      第三項但書之規定，德寶營造公司亦不得再向聖約翰技術學院請求給付此工程
      支出一萬九千四百四十元。
  、原審判決書附表第十九項：一樓牆面與水溝交接地坪粉刷：
      查此項工程於工程圖說及施工說明書並未載明乙節，且此工項亦非屬工程慣例
      所不可缺少者等情，有該鑑定報告書第四頁可稽。而經鑑定機關依原合約單價
      計算其增加之工程款應為二萬一千元，補充鑑定報告書第三頁內記載甚明。是
      德寶營造公司請求此項工程追加款於二萬一千元之範圍內，為有理由，逾此部
      分，尚乏所據。
  、原審判決書附表第二十項：外牆清洗：
      德寶營造公司主張：此為原工程所無之項目，係依聖約翰技術學院指示要求之
      勞務提供，費用為十四萬元，應由聖約翰技術學院支付等語；亦為聖約翰技術
      學院否認。查系爭工程合約第二十六條第一項已約定：「本工程施工期間，乙
      方（即德寶營造公司）應隨時清除工地，．．，以確保工地安全及工作環境之
      整潔」甚明（原審卷一第十七頁）。則聖約翰技術學院抗辯：依前開約定，承
      包商即德寶營造公司自應於驗收前清理工地，並自行負擔所需費用等語，即堪
      採取。
  、原審判決書附表第二十一項：殘障坡道連鎖磚更換：
      德寶營造公司主張：此項工程於其施作完成後，因原工程設計不良，致連鎖磚
      隨之滑動流失，其已依聖約翰技術學院指示更換，工程費用增加六萬元等語。
      查聖約翰技術學院對指示德寶營造公司更換連鎖磚乙事，固不爭執，惟否認前
      開費用應由聖約翰技術學院負擔，並抗辯：因德寶營造公司所舖設連鎖磚基礎
      襯砂遇雨即沖刷流失，其自得依民法第四百九十三條第一項之規定，請求修復
      瑕疵，所衍生之費用當與聖約翰技術學院無涉等語。據證人李義雄證稱：此項
      工程設計並無錯失等語（見原審卷二第十七頁之九十一年五月十七日言詞辯論
      筆錄）；證人曹傑尊亦證稱：經另外發包處理，只要依營造慣例在砂內加上一
      些水泥即不會流失等語明確（見原審卷二第十七頁之前揭言詞辯論筆錄）。則
      聖約翰技術學院上開抗辯，即堪採取。
  、原審判決書附表第二十二項：連鎖磚地坪更換：
      德寶營造公司主張：因聖約翰技術學院校長指示清洗外牆，清洗車輛於清洗時
      油污外洩，致使原已舖設之連鎖磚污損，並經聖約翰技術學院總務處人員指示
      更換，所增加之工程費用二萬二千七百五十元，應由聖約翰技術學院支付等語
      。然連鎖磚污損係因德寶營造公司進行外牆清洗時機器漏油所造成等情，已據
      證人劉家興於原審審理時證述屬實（見原審卷二第十八頁之九十一年五月十七
      日言詞辯論筆錄），則此合約工程施作過程之缺失顯可歸責於德寶營造公司，
      依兩造合約第二十九條之約定，其費用應由德寶營造公司自行負擔。是德寶營
      造公司前揭請求，亦屬無理由。
  、原審判決書附表第二十三項：花台換土：
      德寶營造公司主張：因聖約翰技術學院花台設計不良，致水無法排出，然聖約
      翰技術學院誤為土壤品質不良，要求其換土，致生之費用二萬元，應由聖約翰
      技術學院負擔等語。惟上述花台設計並無不良，只須於施作時在花台內填上一
      層碎石層即可，該施工法亦屬營造慣例等情，已經證人李義雄及曹傑尊證述明
      確（見原審卷二第十七頁之九十一年五月十七日言詞辯論筆錄）。則聖約翰技
      術學院依合約第二十九條之約定主張德寶營造公司應自行負擔修復所生之費用
      等語，實甚憑採。
  、原審判決書附表第二十四項：使用執照申請費：
      德寶營造公司主張：因聖約翰技術學院遲延至九十年五月十七日始取得污水排
      放許可，為求儘速送件取得使用執照，增加支出費用六十萬元，應由聖約翰技
      術學院負擔等語；然此為聖約翰技術學院所否認，德寶營造復未舉證證明前開
      費用支出之事實及支出費用之必要，所請自屬無據。
  、原審判決書附表第二十五項：延遲給付工程款利息：
      德寶營造公司主張：因聖約翰技術學院按期估驗計價時，遲延給付各期工程款
      ，所致其利息損失計六十六萬元，應由聖約翰技術學院給付等語，亦為聖約翰
      技術學院所否認。且德寶營造公司不僅未就聖約翰技術學院遲延給付各期工程
      款之時間、計算方式為何主張，亦未就聖約翰技術學院如何應負法定遲延責任
      乙節，舉證以實其說，所請自無理由。
  、原審判決書附表第二十六項：復工維護費：
      德寶營造公司主張：於工程停工後復工，計支出維護費用五十萬元，應由聖約
      翰技術學院負擔等語，已為聖約翰技術學院否認。且德寶營造公司對此項費用
      之支出並未舉證證明之，其請求聖約翰技術學院負擔此部分費用，核屬無據。
  、原審判決書附表第二十七項：人員管理費：
      德寶營造公司主張：因可歸責於聖約翰技術學院，致系爭工程期間延滯甚久，
      自得請求十二個月之人事管理費用計二百四十萬元等語；惟並未就該等費用支
      出舉證以實其說，亦無足採。
  、綜上所述，德寶營造公司依兩造工程合約所得請求之追加工程款應計為一百三
      十萬七千零八元（計算式：533508元+267000元+107200元+23200元+233100元
      +80000元+42000元+21000元=0000000元）。
（八）聖約翰技術學院得否主張抵銷？如得主張抵銷，其得抵銷之金額若干？
  １、按「二人互負債務，而其給付種類相同，並均屆清償期者，各得以其債務，與
      他方之債務，互為抵銷。但依債之性質不能抵銷或依當事人之特約不得抵銷者
      ，不在此限。」民法第三百三十四條第一項定有明文。
  ２、聖約翰技術學院主張：依民法第三百三十四條第一項之規定及系爭合約第二十
      三條之約定，德寶營造逾期完工達六百十一日，應給付聖約翰技術學院逾期違
      約金一千九百萬元，聖約翰技術學院可於其應得之工程款內予以扣除，自得以
      該違約金抵銷等語。德寶營造公司辯以：聖約翰技術學院對德寶營造公司並無
      違約金請求權存在，其自不得抵銷等語。
  ３、依上所述，德寶營造公司得向聖約翰技術學院請求工程尾款四百萬元，及追加
      工程款一百三十萬七千零八元，二者合計五百三十萬七千零八元。而聖約翰技
      術學院得向德寶營造公司請求之違約金則為六百萬元。從而，依上述１有關抵
      銷要件之說明，兩相抵銷結果，德寶營造公司已無任何金額可得請求。
七、綜上所述，本件本訴部分，聖約翰技術學院既以其對德寶營造公司之逾期違約金
    六百萬元債權，就德寶營造公司所主張之工程款及追加工程款計五百三十萬七千
    零八元債權，為抵銷之抗辯，則德寶營造公司對聖約翰技術學院之工程款及追加
    工程款之債權，兩相抵銷結果，已因抵銷而全部消滅。是德寶營造公司基於系爭
    契約第十四條之約定，請求聖約翰技術學院給付上述工程尾款、追加工程款及法
    定遲延利息，為無理由，應予駁回。其假執行之聲請亦失所依據，應併予駁回。
    而反訴部分，聖約翰技術學院基於系爭工程合約第二十三條之約定得請求之逾期
    違約金為六百萬元，已如上述；且經與德寶營造公司可得向聖約翰技術學院請求
    之工程款債權五百三十萬七千零八元抵銷後，反訴部分，聖約翰技術學院尚得請
    求之違約金應計為六十九萬二千九百九十二元。從而，聖約翰技術學院於請求德
    寶營造公司給付六十九萬二千九百九十二元，及自反訴起訴狀繕本送達翌日即九
    十一年七月十七日起至清償日止，按年息百分之五計算之利息之範圍內，為有理
    由，應予准許；逾此部分，為無理由，應予駁回。至聖約翰技術學院反訴敗訴部
    分，其餘假執行之聲請，因訴之駁回而失所依據，不予准許，應併予駁回。原審
    就本訴部分駁回德寶營造公司之訴及假執行之聲請，而反訴部分除判命德寶營造
    公司應給付聖約翰技術學院上述之金額，並為准免假執行之宣告外，且駁回聖約
    翰技術學院其餘之訴及假執行之宣告，經核並無違誤。兩造各就其敗訴部分上訴
    ，指摘原判決不當，求予廢棄改判，為無理由，應駁回其上訴。
八、本件事證已臻明確，兩造其餘之攻擊、防禦方法，核與判決結果不生影響，爰毋
    庸一一論述，併此敘明。
九、據上論結，本件兩造之上訴，均為無理由，依民事訴訟法第四百四十九條第一項
    、第七十八條，判決如主文。
中　　　華　　　民　　　國　　九十三　　年　　  十一　　月　　三十　　　日
                              民事第十六庭
                                  審判長法  官  許  正  順
                                        法  官  翁  昭  蓉
                                        法  官  陳  邦  豪
正本係照原本作成。
如不服本判決，應於收受送達後二十日內向本院提出上訴書狀，其未表明上訴理由者
，應於提出上訴後二十日內向本院補提理由書狀（均須按他造當事人之人數附繕本）
上訴時應提出委任律師或具有律師資格之人之委任狀；委任有律師資格者，另應附具
律師資格證書及釋明委任人與受任人有民事訴訟法第四百六十六條之一第一項但書或
第二項（詳附註）所定關係之釋明文書影本。
中　　　華　　　民　　　國　　九十三　　年　　　十二　　　月　　一  　　日
　　　　　　　　　　　　　　　　　　　　書記官  張  淑  芬
附註：
民事訴訟法第四百六十六條之一（第一項、第二項）：
對於第二審判決上訴，上訴人應委任律師為訴訟代理人。但上訴人或其他法定代理人
具有律師資格者，不在此限。
上訴人之配偶、三親等內之血親、二親等內之姻親，或上訴人為法人、中央或地方機
關時，其所屬專任人員具有律師資格並經法院認為適當者，亦得為第三審訴訟代理人
。
